臺灣臺中地方法院民事判決　九十三年度國字第一九號
　　原　　　告　丁○○
　　訴訟代理人　洪嘉鴻律師
　　複 代理 人　溫文昌律師
　　　　　　　　乙○○
　　被　　　告　台中市中山地政事務所
　　法定代理人　丙○○
　　訴訟代理人　甲○○
　　複 代理 人　吳莉鴦律師
右當事人間請求國家賠償事件，本院於民國九十四年三月二十二日言詞辯論終結，判
決如下：
    主    文
原告之訴及假執行之聲請均駁回。
訴訟費用由原告負擔。
    事實及理由
一、原告主張略以：原告於民國八十四年八月十五日向訴外人許美雲買受坐落台中市
    南區○○○段四五八之六三及四五八之六四地號土地，面積分別為八十一及七十
    四平方公尺。嗣被告於九十一年十二月三十一日發現前開土地於七十九年間測量
    錯誤，更正面積為七十九及五十五平方公尺，合計短少二十一平方公尺。以每平
    方公尺土地之公告現值新台幣（下同）六萬元計算，原告受有相當於一百二十六
    萬元之損害。經向被告聲請國家賠償遭拒，為此依土地法第六十八條或國家賠償
    法第二條提起本訴，並聲明：（一）被告應給付原告一百二十六萬元，及自起訴
    狀繕本送達翌日起至清償日止，按年利率百分之五計算之利息。（二）原告願提
    供擔保請准予宣告假執行。
二、被告則以：土地法第六十八條第一項所謂「登記錯誤」，依土地登記規則第十三
    條規定，係指登記事項與登記原因證明文件所載之內容不符者而言。本件土地於
    七十九年間辦理分割時固測量錯誤，但地政機關依測量結果辦理面積登記，所登
    載之面積與登記原因證明文件所載之內容並無不符，自非「登記錯誤」。縱使被
    告有使人民受損害，直接被害人應為七十九年辦理都市計畫逕為分割當時之土地
    所有權人許美雲，原告非國家賠償法第二條第二項所指之直接被害人。且被告發
    現系爭土地有測量錯誤情事時，隨即於八十年四月一日以中山地所二字第二二三
    一號函通知許美雲辦理地籍圖及面積更正手續，許美雲雖於八十年五月六日曾申
    請辦理地籍圖及面積更正手續，嗣卻又於八十年六月三日委託訴外人林東和撤回
    上開更正申請，而後被告於八十七年再派員檢測該區域地籍圖線與現有建物，認
    為圖地確實不符，造成該區域土地因地籍圖線變更而產生面積增減，除向上級機
    關即台中市政府請求准予更正登記外，並於八十八年一月間起，依地籍測量實施
    規則第二三二條第一項規定多次召開協調會向相關土地所有權人說明，惜因各土
    地所有權人意見不一，無法達成更正登記之共識。被告並無怠於執行職務之情形
    ，縱認被告應負損害賠償責任，原告已逾時效期間，被告自得拒絕賠償等語置辯
    。並聲明求為判決如主文所示，如受不利判決，願供擔保，請准免為假執行之宣
    告。
三、原告主張伊於八十四年八月十五日向訴外人許美雲買受坐落台中市○區○○○段
    四五八之六三及四五八之六四地號土地，面積分別為八十一及七十四平方公尺。
    被告於九十一年十二月三十一日發現前開土地於七十九年間測量錯誤，更正面積
    為七十九及五十五平方公尺，合計短少二十一平方公尺，經向被告聲請國家賠償
    遭拒之事實，業據提出土地登記簿謄本、被告九十二年一月十七日中山地所二字
    第０九二０００一０四０號及九十三年五月七日中山地所二字第０九三０００八
    ０八九號函各一件為證，且為被告所不爭執，堪信原告此部分之主張為真實。
四、按因登記錯誤遺漏或虛偽致受損害者，除能證明其原因應歸責於受害人者外，由
    該地政機關負損害賠償責任，土地法第六十八條第一項定有明文。此項規定係國
    家賠償法之特別規定，依國家賠償法第六條規定，自應優先適用。又土地法上開
    規定，其立法意旨係在貫徹土地登記之公示性及公信力，使土地權利人不因地政
    機關就土地登記之錯誤、遺漏或虛偽而受損害，以兼顧交易安全及權利人之權利
    保障。至土地登記規則第十三條（修正前第十四條）所指情形，乃僅屬例示；應
    解為如登記錯誤、遺漏或虛偽係因不可歸責於受害人之事由所致者，地政機關均
    須負損害賠償責任。苟解為僅具該條所定情事者，地政機關始負損害賠償責任，
    將限縮土地法第六十八條第一項之適用範圍，而有危害交易安全及損害權利人權
    利之虞，難謂與該條之立法精神無違，有最高法院九十一年度台上字第一一七二
    號判決要旨可資參照。被告職司土地之登記測量工作，掌管土地測量及土地登記
    ，自應詳實對照相關資料辦理登記。本件因被告測量員在測量道路時有所偏差，
    造成區域地籍圖線與現有建物圖地不符，進而導致被告土地登記之面積減少，是
    本件係屬登記錯誤之情形應可認定，被告抗辯其所屬測量員所為測量錯誤，非屬
    登記錯誤，不能依土地法第六十八條請求損害賠償等語，自屬無據。
五、次按土地法第六十八條之規定，既屬國家賠償法之性質，關於請求權時效，土地
    法並未規定，自應類推適用國家賠償法第八條第一項規定：「賠償請求權，自請
    求權人知有損害時起，因二年間不行使而消滅；自損害發生時起，逾五年者亦同
    」之規定，據以判斷原告之損害賠償請求權，是否已罹於時效而消滅。原告主張
    土地法第六十八條規定之時效期間應適用民法第一百二十五條之十五年長期時效
    ，尚無足採。查本件測量錯誤係發生於七十九年間，為兩造所不爭，乃被告遲至
    九十三年九月十日始提起本件訴訟，顯已逾五年之時效期間。原告主張被告於九
    十二年一月十七日中山地所二第０九二０００一０四０號函，已「承認」原告之
    請求權存在，其時效尚未消滅等語。惟按債務人對於時效完成後所為之承認，除
    債務人知時效之事實而為承認者，其承認可認為拋棄時效利益之默示意思表示外
    ，本無中斷時效之可言。被告已自認上開函文之真正，但由該函說明一載明：「
    旨揭土地於七十九年間因土地分割錯誤，經陳蒙『鈞府』九十年三月十六日九十
    府地測字第三五六九六號函授由本所辦理更正‧‧‧‧」及辦法二記載「如蒙核
    准擬通知土地所有權人協調，如協調不成視土地所有權人所循途徑辦理」等內容
    觀之，上開函文應係被告為解決本件因測量錯誤所造成之糾紛，是否對土地所有
    人提出補償，而向上級機關台中市政府請示之函文，並非對土地所有人表示「承
    認各土地所有權人對被告有賠償請求權存在，且應賠償各土地所有權人若干金額
    」之通知，尚難認係拋棄時效利益之默示意思表示。況台中市政府於九十二年二
    月十一日已以府地測字第０九二００一七五七七號函，否決被告該函之提議，認
    應由各權利人依法處理，亦有各該函文在卷可稽，益證被告前函非對原告表示拋
    棄時效利益之默示意思表示，更無中斷時效之可言。原告主張消滅時效已因被告
    承認而中斷云云，自不足採。
六、時效完成後，債務人得拒絕給付，民法第一百四十四條第一項定有明文。本件原
    告之請求權時效已經完成。從而，原告依土地法第六十八條或國家賠償法第二條
    請求損害賠償，被告拒絕賠償，自屬有據。原告之訴，為無理由，應予駁回。
七、兩造其餘主張及陳述，經審酌後與本院上開論斷無涉或無違，爰不另一一論述，
    附此敘明。
八、原告之訴既經駁回，其假執行之聲請已失所附麗，應併予駁回。
九、結論：本件原告之訴為無理由，依民事訴訟法第七十八條，判決如主文。
中　　　華　　　民　　　國　　九十四　　年　　　四　　　月　　十二  　　日
                                    臺灣臺中地方法院民事第二庭
~B法　　　官　陳春長
右為正本係照原本作成
如不服本判決，應於判決送達後二十日內，向本院提出上訴狀。
中　　　華　　　民　　　國　　九十四　　年　　　四　　　月　　十二  　　日
~B法院書記官
